臺灣高等法院刑事判決　　　　　　　　94年度上訴字第2234號
上　訴　人　臺灣宜蘭地方法院檢察署檢察官
上　訴　人
即　被　告　乙○○
　　　　　　甲○○
被　　　告　丙○○
選任辯護人　郭芳宜律師
上列上訴人等因被告過失致死案件，不服臺灣宜蘭地方法院，93
年度訴字第422號，中華民國94年5月26日第一審判決（起訴案號
：臺灣宜蘭地方法院檢察署92年度偵字第2338號），提起上訴，
本院判決如下：
    主  文
原判決關於乙○○、丙○○部分撤銷。
乙○○、丙○○從事業務之人，因業務上過失致人於死，乙○○
處有期徒刑柒月；丙○○處有期徒刑月，如易科罰金以佰元
折算壹日。
其餘上訴駁回。
    事  實
一、乙○○為址設宜蘭縣頭城鎮○○村○○路21號榮昌水電行負
    責人，以為人承裝電業供電設備及用戶用電設備裝設維修工
    程（電器承裝業）為業，為從事業務之人；甲○○於91年間
    開始受僱於乙○○，未經電匠考驗或室內配線技術士技能檢
    定合格，仍為榮昌水電行擔任電路安裝、電線維修等工作，
    亦係從事業務之人。簡仁貴居住於宜蘭縣頭城鎮○○路○段
    311 號，與其家族從事海鮮販賣生意，該門牌號碼311號有
    二棟房舍相連，靠北側房舍為二層建物，係簡仁貴家族居住
    使用，靠南側二層房舍之一樓地面層作為海鮮進貨，暫時養
    殖之處所，上開處所之水電向由乙○○所營之榮昌水電行裝
    設及維修。91年11、12月間，因上開處所靠南側暫時放養海
    鮮之房舍遭竊，簡仁貴委請乙○○派員將鐵捲門之開關，從
    原裝置於南側一樓，改架設於北側之家人居住房舍內，以便
    隨時監控隔壁南側之鐵捲門之開啟，詎乙○○明知承裝業不
    得僱用未經電匠考驗合格人員擔任裝設維修工作（電器承裝
    業管理規則第十五條），且應知「線路應裝設置於不易觸及
    且不易受外物損傷之處所」、「絕緣導線除電纜另有規定外
    ，不得與敷設面直接接觸亦不得嵌置壁內」、「線路貫穿建
    築物或金屬物時，應有適當之保護，以避免擦傷導線」；而
    「屋內線路與金屬物間，應保持150公厘（即15公分）以上
    之距離，如無法保持該項規定距離，其間應加裝絕緣物隔離
    ，或採用金屬管、電纜等配線方法」（屋內線路裝置規則第
    78條第1、3、4款、第79條第1款），且並無不能注意之情事
    ，竟由乙○○指派未考領有電匠執照之甲○○，於91年12月
    4日前往簡仁貴上開南側房舍改裝架設鐵捲門之開關。而甲○○雖未經電匠考驗或室內配線技術士技能檢定合格，但擔
    任用戶用電設備裝設維修之電器技術工作，且以之營生，係
    從事業務之人，應知上開屋內線路裝置規則之規定，且並無
    不能注意之情事，竟疏於注意，將連接鐵捲門電源之電纜線
    ，從鐵捲門與凹形鐵柱軌道間穿過，乙○○事後亦未詳加檢
    查甲○○之裝設有上開錯誤。嗣該條電線因鐵捲門每日之開
    啟關閉運動，而損及絕緣外皮日漸破損，銅導線裸露造成漏
    電，致鐵捲門與其手動鐵鍊亦因漏電而有電流充斥（於鐵捲
    門上、下捲動時，電線亦因摩擦而產生扭動，若電線銅線裸
    露之部分因扭動而與鐵捲門接觸，則會發生漏電現象，若電
    線扭動適絕緣外皮未與鐵捲門接觸，則不會發生漏電現象）
    。於92年7月4日，簡仁貴因鐵捲門及鐵捲門手動鐵鍊有漏電
　　現象而感電，即電請乙○○檢修，乙○○派遣未經電匠考驗
  　或室內配線技術士技能檢定合格之丙○○於當日下午5時許
    ，前往檢修，丙○○雖未經電匠考驗或室內配線技術士技能
    檢定合格，但擔任用戶用電設備裝設維修之電器技術工作，
    且以之營生，係從事業務之人，就眾所週知之檢驗有無漏電
    需以用電表或驗電筆或其他儀器為之，不得以手指或身體部
    位接觸試探，否則可能檢驗不準確，並有接觸漏電而發生致
    人於死、傷之結果之危險，應知之，並應注意，且當時並無
    不能注意之情事，竟疏未注意，且錯誤示範，竟依被害人簡
    仁貴所述感電情形，以赤手摸觸被害人簡仁貴所述會漏電之
    鐵捲門，及赤腳踏被害人簡仁貴所言有感電感覺之地上，並
    於自己未有感電之情形下，率即對被害人簡仁貴稱檢查不出
    來有漏電之情形，要被害人簡仁貴於使用時，如再有感電情
    形，再以電話通知伊等前來檢修等語，而未進一部以儀器為
    檢驗，或以目視檢驗電線外表，隨即離去，致被害人簡仁貴
    於92年7月6日上午7時15分許，開啟鐵捲門時，因鐵捲門及
    手動鐵鍊漏電，電流自被害人簡仁貴左手流入，從右肩胛流
    出，遭電擊死亡。
二、案經宜蘭縣警察局礁溪分局報請台灣宜蘭地方法院檢察署檢
    察官偵查起訴。
    理  由
一、被告甲○○、乙○○均矢口否認上開犯行，被告甲○○辯稱
    ：伊所安裝之電線是安裝在鐵捲門Ｕ型鐵柱後面，並非安裝
    於鐵捲門Ｕ型槽內與鐵捲門之間云云。被告乙○○辯稱：漏
    電地方的電線，我們當時安裝在鐵架的後面，而不是安裝在
    鐵架裡頭，鐵捲門電源線是安裝鐵捲門之人所安裝，如無電
    源線之裝置，鐵捲門無法測試。被告甲○○雖無電匠資格，
    但已具有多年之電器承裝經驗。被告丙○○辯稱：其於當場
    檢查時，確未發現有漏電之情形各云云。
二、本件被害人簡仁貴係因電擊死亡，電流自左手流入，右肩胛
    流出，有法務部法醫研究所（92）法醫所醫鑑字第0966號鑑
    定書在卷可稽（相卷第77至85頁）。且其死亡後，被發現之
    地點係在宜蘭縣頭城鎮○○路○段311號旁房屋門口，姿勢係
    倒在地上，臉朝上，左手拉著鐵鍊，有發現被害人簡仁貴死
    亡之目擊證人簡錫隆於偵查中現場模擬之照片3紙在卷可參
    （相卷第42頁）。被害人簡仁貴因電擊死亡之事實應堪認定
    。
三、證人即台灣電力股份有限公司宜蘭區營業處員工陳錫宏於原
    審法院勘驗現場時證稱：上次檢察官勘驗現場時，要我們找
    電線路徑及漏電位置，家屬向我們指出凹槽的部份有斷線，
    我們查看該位置，因為該凹槽內有黑色潤滑油，以衛生紙擦
    拭後，發現電源線有破皮，控制線斷裂，電源線破皮的地方
    是在凹槽裡面，整條線是穿過凹槽內部，至於斷掉的控制線
    我忘記確實的位置，當時有拍攝照片（相三卷P44－50頁）
    ，這些照片都是我在勘驗時現場拍攝等語。其於原審法院到
    庭證稱：偵查中我曾參與勘驗現場，在現場看到凹槽內有一
    條電源線，有破皮，凹槽外也有一些電源線，凹槽內有潤滑
    油，潤滑油附著在凹槽內，使鐵門滑動順利，凹槽內那條電
    線也有沾附潤滑油。我有把控制線拉起，斷裂點也是在凹槽
    的地方。除了這2個電線有破裂外，其他電線沒有斷裂破損
    痕跡。依目視判斷，現場控制線是斷在凹槽外面，接起來距
    離是在凹槽附近，至於會接在凹槽裡面或外面，我無從判斷
    。我在現場沒有看到其他有導致漏電可能之情況，因為現場
    看到鐵捲門是裝在牆面而有電源線破皮在鐵捲門凹槽內等語
    。參以經原審法院勘驗現場之結果，發現有已斷之電線1條
    ，破損且銅線裸露之電線1條，前者查因非特殊線材，無法
    查知是何公司於何時生產之產品，有台灣區電線電纜工業同
    業公會94年2月1日 (94)會纜字第94006號函在卷可參。後者
    經勘驗為編號2C×3.5mm宏泰電工2002檢內登字第444007號
    600V電線。經本院函查宏泰電工股份有限公司（下稱宏泰公
    司）結果，該電線為宏泰公司於91年製造及銷售，在未受外
    力損傷且正常使用下，使用壽命不少於10年，有宏泰公司94
    年2月4日宏電營字第0204號函在卷可參。則該電線既係於91
    年製造及銷售，於本件案發於92年7月間即遭發現有破損之
    情形，顯非電線本身使用年限屆至，係因外力導致毀損。則
    衡諸上情，該電線確因鐵捲門上下開啟導致破損之事實可堪
    認定。
四、查上開事故現場之鐵捲門右側，為做為鐵捲門軌道之Ｕ型槽
    ，Ｕ型槽上方，即鐵捲門上方有六條電纜線，由門外經由鐵
    捲門軌道之Ｕ型槽（或由槽內，或由槽外）穿入門內，其中
    一條鐵捲門控制開關電纜線已斷，另一條鐵捲門電源之電纜
    線外皮破損，銅導線已裸露，此有台灣電力股份有限公司宜
    蘭區營業處92年7月18日Ｄ宜蘭字第0927061761號函及附件
    之現場會勘報告及圖在卷可按，且有證人陳錫宏於原審法院
    之證述可參。與原審法院勘驗現場確有發現一條斷裂之電纜
    線與一條絕緣皮已破損之電纜線之情形相符。至於導致漏電
    之原因，雖台灣電力股份有限公司宜蘭區營業處92年7月18
    日Ｄ宜蘭字第0927061761號函所附現場會勘報告稱：經現場
    勘查該電纜線因直接穿過Ｕ型槽底部之缺（切）口，電纜線
    直接與鐵捲門接觸磨擦，致鐵捲門控制開關電纜線扯斷及鐵
    捲門電源之電纜線外皮破損，銅導線裸露以致漏電等語，似
    指導致漏電原因之電線為上開2條電線，即1條斷裂之鐵捲門
    開關控制線及1條鐵捲門電源線，惟查，據證人陳錫宏於原
    審法院審理接受反詰問時證稱：依目視判斷，該控制線是斷
    在凹槽外面，接起來距離是在凹槽附近，至於會接在凹槽裡
    面或外面，伊無從判斷，則尚難認該鐵捲門控制線原即裝設
    於Ｕ型槽內。惟破損之鐵捲門電源線，確係裝設於作為鐵捲
    門軌道之Ｕ型槽內，且電線上仍沾附有潤滑用油等情，已據
    證人陳錫宏於原審法院證述綦詳，且依檢察官勘驗現場之照
    片，亦可見經拉出發現燒焦毀損之電源線（相卷第37、38
    下）、電源線通過Ｕ型槽軌道（相卷第44、46上、47上、49
    上）之情形。是證人陳錫宏之上開證述自屬可採。從而，其
    所證稱：鐵捲門的電源線破皮，是導致漏電的最大原因，控
    制線不會是漏電原因，因為是掉在二邊，沒有接到電等語，
    應屬有據。又任何電纜線之絕緣皮若已破損而未另加絕緣者
    ，均會造成漏電，復有宏泰公司94年2月4日宏電營字第0204
    號函在卷可參。又證人陳錫宏復於原審法院證稱：其他電線
    均為完好，且伊於在現場沒有看到其他有導致漏電可能之情
    況，參以前揭台灣電力股份有限公司宜蘭區營業處92年7月
    18日Ｄ宜蘭字第0927061761號函及附件之現場會勘報告及圖
    亦明確指出破損之電線為漏電之原因，則本件應排除有其他
    導致漏電之可能情況。是證人陳錫宏雖證稱：是否有其他地
    方導電過來伊不敢判斷等語，與前揭勘驗及檢驗鑑定結果不
    符，不足為被告有利之認定。是本件導致漏電之原因堪認係
    絕緣外皮磨損之鐵捲門電源線所致，且破損的電源線確係穿
    越做為鐵捲門軌道之Ｕ型槽內之事實亦可認定。
五、依屋內線路裝置規則第78條第1款「線路應裝置於不易觸及
    且不易受外物損傷之處所。」及同規則第第79條第1款「屋
    內線路與其他金屬物間，應保持150公厘（即15公分）以上
    之距離，如無法保持該項規定距離，其間應加裝絕緣物隔離
    ，或採用金屬管、電纜等配線方法」，而依前開台灣電力股
    份有限公司現場會勘報告之附圖可知本件鐵捲門Ｕ型槽之深
    度為5.5公分（即55公厘），而該Ｕ型槽底部之缺（切）口
    為4.2公分（及42公厘），是本件之鐵捲門已磨損破皮之電
    纜線之距離，顯不足規定之安全距離。是本件電線安裝之處
    所，自與對於防止危險發生之相關電業法令之規定有違。且
    係安裝於易受外物損傷之處所，是該安裝行為，確有違反注
    意義務。
六、本件被告乙○○於偵查中坦承有於91年12月4日指派甲○○
    前往安裝維修等語，被告甲○○於偵查中亦不否認有於91年
    間前往安裝維修，且承認有那條灰色電線（即該條破損之鐵
    捲門電源線）等語。而被害人簡仁貴家中有關電線電器之安
    裝，多年來多係委託被告乙○○之水電行處理，有告訴人簡
    元德之指訴在卷。證人簡文芳亦證稱：除了二樓以外，家中
    的水電均係委由被告乙○○裝設等語。又於91年12月4日該
    次有關移置鐵捲門開關之裝設，確係由甲○○前往為之，此
    據安裝時在場之人即證人簡文芳與賴淑華於原審法院審理時
    證述綦詳。再參酌於事後發現該處有漏電感覺時，被害人簡
    仁貴亦是請被告乙○○派員檢修，而乙○○確有再派丙○○
    前往檢修，有被告乙○○、丙○○及告訴人簡元德之陳述可
    佐。依一般經驗以觀，通常電器安裝發生問題，一般人均係
    再找當初安裝之人解決問題。另本件鐵捲門之安裝，固係由
    證人林昭皇為之，惟其於原審證稱電源部分不是我處理，因
    為我沒有電匠執照，所以不能裝電線。衡諸常理林昭皇並無
    裝置電線專業，自無可能裝設本件電源線，參以前開證人所
    述，應係鐵捲門裝設完畢後，另請榮昌水電行為之。而江宏
    謨固曾於被害人簡仁貴家中施作電器安裝工程，惟地點係二
    樓水電工程，安裝時間係約八十六、七年間，且當時一樓之
    電動鐵捲門已存在，此亦據江宏謨於偵訊中陳明，可見本件
    引發事故之電器裝設，與林昭皇、江宏謨無關。而被告甲○○既自承確有裝設鐵捲門電源線（原審卷第128頁），該電
    源線即為引起本件電擊死亡事故之原因。又依一般常情，施
    作電器工程為專業範疇，電工施做電線後，如能正常運作，
    一般人均不致將之任意移置。再者，檢察官勘驗現場時，該
    鐵捲門軌道後方已裝設4條電線，有現場照片在卷可參（相
    卷第46頁），而經原審法院勘驗現場之結果，該4條電線係
    緊密塞住鐵捲門軌道後方與牆壁間之空隙，且無任何空間再
    容其他電線穿越，有該院勘驗照片附卷可佐（原審法院卷第
    70頁）。另證人簡元德於原審法院審理時證稱：這些靠牆壁
    的電線是在移動鐵捲門開關之前就已裝設，拉線很複雜伊不
    懂，但案發後新裝設的電線，還要在牆壁打洞才能穿得過等
    語（原審法院卷第170頁）。足見被告甲○○辯稱伊將電線
    安裝於做為軌道之Ｕ型槽後方云云，應不足採。況且，本件
    電源線所使用電線亦為宏泰公司於91年間生產製造，與被告
    甲○○施作工程之時間亦屬相符，是本件引起觸電死亡之鐵
    捲門電源線，確係被告甲○○所安裝，應堪認定。被告乙○○及甲○○均辯稱並非被告甲○○施作云云，顯不足採。
七、按承裝電業供電設備及用戶用電設備裝設維修工程之業者，
    為電器承裝業；而承裝業不得僱用未經電匠考驗合格人員擔
    任裝設維修工作，此為電器承裝業管理規則第2條、第15條
    所明白規定。本件被告乙○○係從事用戶用電設備裝設維修
    工程，係電器承裝業者；而被告甲○○、丙○○未經電匠考
    驗合格，被告乙○○本不得僱用伊等從事用戶用電之裝設維
    修工作，乃仍為之，被告乙○○之行為已與電器承裝業管理
    規則之規定有違。且被告乙○○既明知被告甲○○並無電匠
    執照，於被告甲○○施作工程並未在場監督，事後復未至該
    處詳為檢查裝設是否正確，以致未能發現被告甲○○上開裝
    設工作之上開錯誤，導致日後電線破損終至被害人簡仁貴遭
    電擊死亡，其有應注意、能注意而不注意之過失甚明。而被
    告丙○○被僱主乙○○指派前往現場處理漏電事宜，而被害
    人簡仁貴既已告知鐵捲門電線有漏電情事，自應攜帶相關檢
    驗儀器，謹慎其事，其竟以手腳觸摸鐵捲門及地上，因無感
    電情形，對簡仁貴稱檢查不出來有漏電情形。按簡仁貴委請
    榮昌水電行檢修漏電，而該水電行指派被告丙○○前往，丙○○及乙○○即有契約上之責任，負有積極之作為義務（最
    高法院86年台上字第5904號判決意旨參照）。丙○○自應就
    該鐵捲門電源有無漏電為徹底之檢查，其竟虛應故事，致被
    害人簡仁貴遭電擊死亡，丙○○應注意能注意，而不注意，
    其對被害人簡仁貴之死亡，有過失責任甚明。而被告乙○○
    指派丙○○前往檢查漏電，未盡督導之責，亦同有過失。
八、本件被害人簡仁貴係因被告甲○○之違反裝設電線之應注意
    義事項之漏電及被告丙○○未檢修漏電而觸電死亡，而被告
    乙○○接受被害人之工作，竟指派未有電匠執照之受僱人被
    告甲○○、丙○○前往裝設及檢查，工程並未在場監督、事
    後亦未詳加檢查，渠等之過失行為與被害人簡仁貴之死亡間
    ，具有相當因果關係。事證明確，被告乙○○、甲○○、丙○○之犯行均應堪認定。至被告之原審辯護人為被告聲請調
    查證據稱：被告認本件電源線如裝設在Ｕ型槽內，應不到半
    年就會損壞，應派員鑑定以現場情況，電線多久會損害云云
    。惟查，本件電源線係於91年12月4日安裝，於92年7月間即
    已磨破，時間僅有7月餘。又依證人陳錫宏於原審法院證稱
    ：現場看到鐵門距離電線之空隙頗大，因為電線通過之處有
    一個角度比較寬，如果要磨破的話，需要一段時間，亦需視
    鐵捲門之狀況而定。則本件電源線於安裝後7月磨破，自屬
    相合。且依證人陳錫宏於原審法院之證述，電線與鐵捲門間
    尚有空隙，則難認每次鐵捲門之開啟及關閉均會磨及電線，
    此參諸案發前被害人簡仁貴間歇感電之情形，有證人簡元德
    於原審法院之證述可參，益證並非每次鐵捲門與電線均有接
    觸之事實。另倘電纜線安裝於鐵捲門開關軌道所經之處，而
    鐵捲門開啟及關閉時均磨及絕緣外皮，而致磨破絕緣外皮造
    成漏電所需之時日，係與電線及鐵捲門之安裝實際狀況、鐵
    門之尺寸、重量、鐵門與軌道之隙縫大小、開關之速度及其
    他客觀因素有關，無一定論等情，業據宏泰公司以94年2月4
    日宏電營字第0204號函回覆在卷可參。則辯護人聲請為上開
    鑑定，顯屬不能，且本件事證已明，辯護人為上開聲請，亦
    無必要，應予駁回。附此敘明。另辯護人於本院審理時請求
    鑑定電源控制線斷裂原因及電源線呈現破皮燒焦之原因，鑑
    定單位財團法人工業技術研究院認非該院技術專長領域，難
    予提供鑑定服務。惟本件事證既明，爰不再送請鑑定，除此
    敘明。
九、核被告乙○○、甲○○、丙○○所為，均係犯刑法第276條
    第2項之業務過失致人於死罪。原審就被告甲○○部分，同
    此事實認定，依刑法第276條第2項、罰金罰鍰提高標準條例
    第1條前段，審酌被告吳印緩過失程度及未與被害人家屬和
    解等情狀，量處有期徒刑柒月，認事用法，核無違誤。被告
    吳印緩上訴，否認犯罪，指摘原判決此部分不當，核無理由
    ，應該駁回。原審未能詳查，遽認丙○○無過失，而為其無
    罪之判決自非允洽，揆諸上開說明被告丙○○檢查漏電有疏
    失，應與被告乙○○同負過失責任，原判決認此部分被告乙○○、丙○○均無過失，自非允洽。被告乙○○上訴，否認
    犯罪，核無理由。檢察官上訴執此指摘原判決此部分不當，
    核有理由，自應由本院將原判決此部分予以撤銷改判。爰審
    酌被告乙○○、丙○○對於電路裝設或漏電檢查輕忽為之，
    致生難以彌補之死亡結果，乙○○之過失責任較重，且未與
    被害人家屬和解賠償損害等一切情狀，量處乙○○有期徒刑
    柒月；丙○○有期徒刑月，並諭知易科罰金之折算標準以
    佰元折算壹日。
據上論斷，應依刑事訴訟法第369條第1項前段、第364條、第368
條、第299條第1項前段，刑法第276條第2項、第41條第1項前段
，罰金罰鍰提高標準條例第1條前段、第2條，判決如主文。
本案經檢察官蔡薰慧到庭執行職務。
中　　華　　民　　國　　94　　年　　12　　月　　23　　日
　　　　　　　　　刑事第十五庭審判長法  官  蔡永昌
　　　　　　　　　　　　　　　　　  法　官　張正亞
　　　　　　　　　　　　　　　　　  法　官　陳榮和
以上正本證明與原本無異。
如不服本判決，應於收受送達後十日內向本院提出上訴書狀，其
未敘述上訴之理由者並得於提起上訴後十日內向本院補提理由書
（均須按他造當事人之人數附繕本）。
                                    書記官　劉麗芬
中　　華　　民　　國　　94　　年　　12　　月　　27　　日
附錄：本案論罪科刑法條全文
刑法第276條第2項
（過失致死罪）
從事業務之人，因業務上之過失犯前項之罪者，處五年以下有期
徒刑或拘役，得併科3000元以下罰金。
